臺灣板橋地方法院民事判決　　　　　　　95年度婚字第1238號
原　　　告　丙○○
訴訟代理人　乙○○
被　　　告　甲○○
上列當事人間請求離婚等事件，本院於中華民國於96年1 月24日
言詞辯論終結，判決如下：
    主    文
准原告與被告離婚。
兩造所生之子女姜怡瑄之權利義務之行使及負擔，由原告任之。
被告應自本案判決確定之日起，至兩造所生子女姜怡瑄成年時為
止，按月於每月二日前對原告給付未成年子女姜怡瑄之扶養費新
臺幣壹萬元，分期給付遲誤一期履行者，其後之期間視為亦已到
期。
訴訟費用由被告負擔。
    事實及理由
一、原告主張：兩造婚前同居而使原告受孕，於原告懷孕期間之
    民國90年5 月，兩造在台北市康華大飯店舉行訂婚儀式，原
    告旋於同年6 月生下未成年子女姜怡瑄，嗣兩造於同年8 月
    19日在台東縣卑南鄉之原告祖母家前面廣場，舉行公開結婚
    儀式，宴請十餘桌賓客，被告及其母親、妹妹、被告與其前
    妻所生之女兒等人均赴台東縣卑南鄉參與此項結婚典禮，結
    婚典禮由主持人賴秀娟主持介紹兩造為新郎新娘並說吉祥祝
    福話，現場有放鞭炮及播放結婚進行曲，且有卡拉ＯＫ娛樂
    助興節目，當時的縣議長夫人鄺麗貞（現任台東縣長）亦有
    到場致詞祝賀及上台唱歌，被告的妹妹亦有上台唱歌，宴客
    完畢，兩造均手捧喜糖在門口送客。雖然原告的父母誤認兩
    造在台北市康華飯店已辦理結婚而在台東印製喜帖記載「歸
    寧」，但是台東的宴客現場已舉行前揭的公開結婚儀式，兩
    造已符合結婚要件。因兩造婚後未辦理戶政登記，詎被告於
    兩造婚姻期間，又與女子張嘉齡辦理結婚並向戶政事務所辦
    理其等結婚登記，被告所為已犯重婚罪。為此原告依民法第
    1052條第1 項第1 款規定，訴請判決離婚。又兩造所生未成
    年子女姜怡瑄自出生後即由原告長期擔任照顧責任，被告重
    婚且遺棄原告及女兒姜怡瑄，是以被告不適合監護子女，請
    求將兩造所生未成年子女姜怡瑄交由原告監護。又原告擔任
    會計工作，月入新台幣（下同）2 萬多元，但被告從事汽車
    修理，收入不少，因此被告應負擔子女扶養費，為此請求被
    告應按月給付原告關於為未成年子女姜怡瑄之扶養費一萬元
    等語。並聲明：准原告與被告離婚；兩造所生子女姜怡瑄之
    權利義務由原告行使；被告應按月給付原告關於子女姜怡瑄
    之扶養費每月一萬元，直至子女姜怡瑄成年為止，如有一期
    遲誤給付，視為全部到期。
二、被告抗辯：90年8 月19日在台東的宴客，因原告當時表示要
    在台東補請親友，被告認為僅是訂婚而不是結婚，所以被告
    的父親及祖母都未到場，也沒印製喜帖，所以不算結婚。如
    果被告要結婚，一定會在台北辦理，因為被告的親友都在台
    北等語。並聲明：駁回原告之訴。
三、原告主張之事實，業據原告提出戶籍謄本1份、90年8月19日
    兩造在台東宴客之照片4 張為證；此等照片顯示係在戶外搭
    起帆布司儀台，司儀台上高掛紅色「囍」字，並有燈光照明
    及伴唱設備，婚禮主持人賴秀娟、當時議長夫人即現任台東
    縣長鄺麗貞、現任台東市民代表賴秀里三人在台上手持麥克
    風唱歌，現場桌上放有賓客禮金簿一本及負責收禮人一人，
    兩造均手捧喜糖站在門口送客等。又經下列證人到庭作證：
（一）證人賴秀娟到庭證稱：「我是原告的母親的朋友... 我是
      兩造喜宴之主持人，一開始有放鞭炮，也有播放結婚進行
      曲，台上有貼『囍』字，當時我有致詞祝福新人、介紹兩
      造背景，說新郎是台北人、新娘是我的姪女，我給予祝福
      ，當時之議長夫人鄺麗貞也有上台祝福，就與一般結婚典
      禮一樣，我當時有介紹說這是一個結婚慶祝，祝兩造『佳
      偶天成、早生貴子、百年好合、永浴愛河』等語，我也介
      紹到場之貴賓…，現場宴客10餘桌，…新郎從頭到尾都是
      在場，最後也有拿喜糖與新娘一起送客。整個宴客過程看
      起來就是結婚典禮，也有卡拉OK助興，也有來賓簽名禮簿
      。我認為男方不會不懂這是結婚進行式」等語。
（二）證人朱漢源（原告之母親之朋友）到庭證稱：「兩造在台
      東結婚，我當時有參加，我也有印喜帖，我認為這是結婚
      ，整個結婚儀式有放鞭炮、結婚進行曲，主持人有致詞。
      」等語。
（三）證人朱紀穎（原告之姑姑）到庭證稱：「兩造結婚時有印
      喜帖，當時被告有打電話要我們辦理結婚的補請客，也要
      我去機場接他，當時被告的母親、妹妹、前妻所生小孩都
      有到場，當時請了10幾桌，攝影是我做的。當時我問被告
      為何只有這三人來，被告說因為他的祖母年紀大所以父親
      要在家裡照顧母親。結婚當時有司儀主持婚禮，有宣布感
      謝大家來祝賀兩造結婚請客等語，也有前縣長吳俊立之夫
      人到場上台祝賀。結婚後兩造住在台東的飯店」等語。
（四）證人乙○○（原告之阿姨）到庭證稱：「喜帖是我們印的
      ，上面寫『歸寧』。..... 當時我對親友說辦理歸寧請客
      ，我有向親友說兩造已經在台北辦理訂婚，但是還沒有辦
      理結婚典禮，因為被告才剛剛離婚，所以不願意辦理結婚
      的儀式」等語。
    被告亦承認其與母親、妹妹、前妻所生的女兒均共同出席參
    加前揭在台東舉辦的公開宴客活動，亦承認原告提出之照片
    內容。
四、按結婚，應有公開儀式及二人以上之證人，民法第982條第1
    項定有明文。所謂結婚應有公開之儀式，指結婚之當事人應
    行定式之禮儀，使不特定人得以共聞共見認識其為結婚者而
    言，最高法院51年台上字第551 號判例可參。故所謂公開儀
    式，係以何名義為之，當非所問，僅需使不特定人得以共聞
    共見認識其為結婚者即可。
    被告雖抗辯90年8 月19日在台東的宴客僅係訂婚而非結婚云
    云，惟依前述證人之證詞及典禮照片所示，兩造於90年8 月
    19日在台東宴客時，被告全程與原告共同參與，被告的母親
    、被告的妹妹、被告與前妻所生之未成年女兒均出席，現場
    燃放鞭炮、播放結婚進行曲、會場高掛「囍」字牌，主持人
    與到場貴賓議長夫人等均上台致詞祝福兩造「佳偶天成、早
    生貴子、百年好合、永浴愛河」等語，實與一般婚禮進行之
    公開儀式無異，任何客觀第三人在現場觀之，絕不會誤認為
    是結婚儀式以外之其他情況；又照片顯示宴客時備有來賓禮
    金簽到簿，現場搭建有高於地面之典禮台，典禮台的檯面及
    背景均舖有紅布，背景高掛「囍」字牌，兩造於宴後共同手
    捧喜糖送客，益徵當日與結婚儀式無異。雖原告的父母當時
    印製喜帖記載「歸寧」，以「歸寧」名義對親友發出邀請，
    惟依台灣民間習俗，歸寧宴請之意涵，實含有結婚夫妻向女
    方親友為二人形成夫妻關係之意思表示，參加歸寧宴請之賓
    客，亦多以見證二人結婚之意思赴會，何況本案現場舉行之
    公開儀式明顯即是一般結婚典禮，因此本件公開宴客儀式已
    足使不特定人得以共聞共見認識兩造為結婚形式，因此原告
    的父母雖將喜帖印製為歸寧，亦無於礙認定兩造已舉行民法
    第982 條第1 項之公開結婚儀式。
    復參酌被告之戶籍謄本所載，被告登記之婚姻紀錄共有三次
    ，包括與李如盈於86年6 月22日結婚而於90年6 月5 日離婚
    、與大陸女子龔海英於92年12月5 日結婚而於93年6 月23日
    撤銷婚姻登記、與張嘉齡於93年11月17日結婚（目前的婚姻
    狀態），顯見被告非初次結婚之人而有多次婚姻經驗，被告
    既參與前揭台東的公開儀式活動，聽聞現場主持人及貴賓的
    祝賀結婚、現場放鞭炮及播放結婚進行曲，被告豈能謂不知
    公開儀式是舉行結婚？是以被告所辯無非飾卸之詞，不足採
    信。依上開調查，前揭台東的公開儀式確實係結婚典禮無誤
    ，兩造當時均應有結成夫妻關係之意思表示無疑。
五、再按夫妻之一方，有重婚者，他方得向法院請求離婚，民法
    第1052條第1項第1款定有明文。查本件被告於90年8月19日
    與原告結婚後，復於92年12月5日與大陸地區人民龔海英結
    婚，之後撤銷結婚，旋又於93年11月17日與張嘉齡結婚，此
    有被告戶籍謄本附卷可證。故原告主張被告重婚之情，應可
    採信。揆諸上開法條，被告既有重婚之事實，原告據以訴請
    判決與被告離婚，為有理由，應予准許。
六、子女監護權：
    按夫妻離婚者，對於未成年子女權利義務之行使或負擔，依
    協議由一方或雙方共同任之。未為協議或協議不成者，法院
    得依夫妻之一方、主管機關、社會福利機構或其他利害關係
    人之請求或依職權酌定之，民法第1055條第1項定有明文。
    查，兩造共同生育未成年子女姜怡瑄，為被告所承認，且有
    被告書立之切結書（承諾願意支付扶養費）影本1 件在卷可
    證，並經被告之父親姜志公到庭證稱：「兩造所生小孩的扶
    養費是我在支付的」等語。本件兩造婚前共同生育子女姜怡
    瑄，嗣兩造補舉行結婚儀式，依民法第1064條之準正規定，
    子女姜怡瑄即視為婚生子女。
    又本院囑託台北縣政府社會局訪視兩造結果，被告向社會局
    表示放棄監護權且不接受訪視，原告則逾聯絡時間而未作成
    訪視，此有社會局函覆資料在卷。本院遂審酌兩造所生女兒
    姜怡瑄自出生後即由原告照顧扶養至今，且原告有固定工作
    收入，其經濟能力可以負擔扶養女兒，原告之家人亦會協助
    照顧兒童姜怡瑄，原告之人格、監護能力及意願均適當，被
    告則已再婚並表示放棄監護權等一切情狀，認為兩造所生之
    未成年子女姜怡瑄之權利義務之行使或負擔，由原告任之，
    較符合子女之最佳利益，爰酌定如主文所示。
七、子女扶養費部分：
（一）按「父母對於未成年子女，有保護及教養之權利及義務」
      ；「父母對於未成年子女之扶養義務，不因離婚而受影響
      」，民法第1084條第2 項及第1116條之2 分別定有明文。
      又「非婚姻事件之訴，以夫妻財產之分配或分割、返還財
      物、給付家庭生活費用或贍養費或扶養之請求，或由訴之
      原因、事實所生損害賠償之請求為限，得與第一項之訴合
      併提起，或於第一審或第二審言詞辯論終結前，為訴之追
      加或提起反訴」；又「法院依民法第一千零五十五條之規
      定，為酌定、改定或變更時，得命交付子女、未行使或負
      擔權利義務之一方與未成年子女會面交往之方式與期間、
      給付扶養費、交付身分證明文件或其他財物、或命為相當
      之處分，並得訂定必要事項」，民事訴訟法第572 條第3
      項前段、非訟事件法第127 條第1 項分別定有明文，是以
      原告於離婚之訴併請求酌定子女監護人時，本院得依職權
      酌定未任親權人所應負擔之扶養費，程序上之適法性，先
      予敘明。
（二）次按扶養之程度，應按受扶養權利者之需要，與負扶養義
      務者之經濟能力及身分定之；負扶養義務者有數人，而其
      親等同一時，應各依其經濟能力分擔義務，民法第1119條
      、第1115條第3 項分別定有明文。
      經查，兩造所生之子女姜怡瑄係未成年人，正值學習階段
      ，需要悉心教育照顧，並有食衣住行育樂等基本生活需要
      。參酌行政院主計處編印之中華民國臺灣地區94年度家庭
      收支調查報告資料，台北縣地區平均每人每月消費支出為
      18247 元。另審酌被告從事修車工作，月入多時達10幾萬
      ，少時1 萬多，原告擔任會計，月入2 萬元左右，依兩造
      之經濟能力，被告應對子女負擔較多比例之扶養費用，復
      參酌被告曾於92年7 月15日書立切結書，承諾願意月付原
      告1 萬元作為女兒姜怡瑄之扶養費（切結書影本附卷），
      依此本院認為被告對子女姜怡瑄之扶養義務，於每月1 萬
      元之範圍內，尚屬合理。是以本院認被告自本案判決確定
      之日起，至子女姜怡瑄成年止，所應負擔之扶養費用，以
      每月1 萬元為適當，並按月支付予原告。又為恐日後被告
      有拒絕或遲延給付之情形，而不利子女姜怡瑄之利益，併
      依非訟事件法第127 條第2 項規定，宣告分期給付遲誤一
      期履行者，其後之期間視為亦已到期，以維子女姜怡瑄之
      最佳利益。
八、結論：原告之訴為有理由，依民事訴訟法第78條，判決如主
    文。
中　　華　　民　　國　　96　　年　　2 　　月　　7 　　日
                                臺灣板橋地方法院家事法庭
                                     法  官    黃  惠 瑛
以上正本係照原本作成
如對本判決上訴，須於判決送達後20日內向本院提出上訴狀
中　　華　　民　　國　　96　　年　　2 　　月　　7 　　日
                                     書記官    楊 振 宗